ACORDAO-COMPLETO-2499979

ACÓRDÃO 12388/2021 ATA 32/2021 - SEGUNDA CÂMARA

VISTOS, relatados e discutidos estes autos de reversão de pensão especial instituída pelos ex-combatentes Jorge Correa e Sautirio Tomaz Fernandes, vinculados à Subdiretoria de Inativos e Pensionistas - ÁREA MILITAR, submetido, para fins de registro, à apreciação do Tribunal de Contas da União;
ACORDAM os Ministros do Tribunal de Contas da União, reunidos em Sessão da Segunda Câmara, diante das razões expostas pelo Relator, com fundamento nos arts. 71, inciso III, da Constituição Federal; 1º, inciso V, e 39, inciso II, da Lei 8.443/1992; 260, § 1º, do Regimento Interno/TCU, c/c o art. 19, inciso II, da IN TCU 78/2018, em:
9.1. reconhecer o registro tácito dos atos de concessão de pensão especial em favor de Anamaria Correa Mastrogiovanni, Cláudia Maiello Correa, Eva Fernandes de Souza, Maria de Souza Fernandes do Canto;
9.2. ordenar à Sefip que avalie a oportunidade de dar início aos procedimentos destinados à revisão de ofício do ato de aposentadoria no interesse de Anamaria Correa Moastrogiovanni (XXX.042.187-XX) e Cláudia Maiello Correa (XXX.825.767-XX) , incluindo a oitiva das interessadas e solicitação de informações que julgar necessárias ao órgão de origem;
9.3. dar ciência deste acórdão aos interessados e ao órgão de origem.

PENSÃO ESPECIAL DE EX-COMBATENTE. PROCESSO GERADO AUTOMATICAMENTE COM ATOS PRIORIZADOS/SELECIONADOS PELA SEFIP

Segunda Câmara

Subdiretoria de Inativos e Pensionistas - ÁREA MILITAR.

3. Interessados/Responsáveis:
3.1. Interessadas: Anamaria Correa Mastrogiovanni (XXX.042.187-XX); Cláudia Maiello Correa (XXX.825.767-XX); Eva Fernandes de Souza (XXX.987.269-XX); Maria de Souza Fernandes do Canto (XXX.927.409-XX).

13.1. Ministros presentes: Bruno Dantas (Presidente), Augusto Nardes, Aroldo Cedraz (Relator) e Raimundo Carreiro.
13.2. Ministros-Substitutos presentes: Marcos Bemquerer Costa e André Luís de Carvalho.

AROLDO CEDRAZ

Adoto como Relatório a instrução da Secretaria de Fiscalização de Integridade de Atos e Pagamentos de Pessoal e de Benefícios Sociais (peça 8) , com pareceres convergentes dos dirigentes daquela unidade (peça 9) .
"INTRODUÇÃO
1.	Trata-se de atos de concessão de pensão especial aos beneficiários supracitados, pensões concedidas pelo Comando da Aeronáutica.  
2.	Os atos foram submetidos à apreciação do Tribunal de Contas da União (TCU) para fim de registro, nos termos do art. 71, inciso III, da Constituição Federal. O cadastramento e a disponibilização ao TCU ocorreram por intermédio do Sistema de Apreciação e Registro de Atos de Admissão e Concessões (Sisac) , na forma dos arts. 2o, caput e inciso VI, e 4o, caput, da Instrução Normativa - TCU 55/2007.
EXAME TÉCNICO
3.	Os procedimentos para exame, apreciação e registro de atos de pessoal encontram-se, atualmente, estabelecidos na Instrução Normativa - TCU 78/2018 e na Resolução - TCU 206/2007. Em seus arts. 4o, § 2o, e 3o, § 3o, respectivamente, essas normas dispõem que os atos de pessoal disponibilizados por meio do Sisac devem ser submetidos a crítica automatizada do próprio sistema, com base em parâmetros predefinidos.
4.	Relativamente aos atos de concessão de pensão militar, as rotinas de crítica das informações cadastradas no Sisac foram elaboradas e validadas levando-se em conta as peculiaridades desses atos. Os itens de verificação do sistema compreendem prazos e fundamentos legais, assim como eventuais ocorrências de acumulação. Trata-se de verificações mais abrangentes, minuciosas e precisas do que aquelas que podem ser realizadas por mãos humanas, proporcionando um nível de segurança ainda maior.
5.	Além da crítica automatizada, há verificação humana adicional no caso de haver alertas do sistema ou informações não formatadas, como esclarecimentos do gestor ou do controle interno.
6.	A análise dos atos evidenciou que o Sr. Sautirio Tomaz Fernandes, instituidor de uma das pensões agora estudadas, não possui número de CPF cadastrado. O CPF (Cadastro de Pessoas Físicas) é um número atribuído pela Receita Federal do Brasil tanto a brasileiros como a estrangeiros residentes que pagam impostos no Brasil. Foi institucionalizado pelo artigo 11 da Lei 4.862, de 29 de novembro de 1965, neste primeiro momento, com o nome de Cartão de Identificação do Contribuinte (CIC) , sendo emitido eletronicamente e com prazo de validade determinado. O artigo 11 da supracitada Lei assim versa: "Art. 11. As repartições lançadoras do imposto de renda poderão instituir serviço especial de Registro das Pessoas Físicas para contribuintes desse imposto, no qual serão inscritas as pessoas físicas obrigadas a apresentar declaração de rendimentos e de bens."
7.	Em dezembro de 1968, o Decreto-Lei 401 criou o Cadastro de Pessoa Físicas (CPF) :
DECRETO-LEI No 401, DE 30 DE DEZEMBRO DE 1968.
O PRESIDENTE DA REPÚBLICA, usando das atribuições que lhe confere o § 1º do artigo 2º do Ato Institucional nº 5, de 13 de dezembro de 1968, 
DECRETA:
Art. 1º O registro de Pessoas Físicas criado pelo artigo 11 da Lei número 4.862, de 29 de novembro de 1965, é transformado no Cadastro de Pessoas Físicas (CPF) . 
Art. 2º A inscrição no Cadastro de Pessoas Físicas (CPF) , a critério do Ministro da Fazenda, alcançará as pessoas físicas, contribuintes ou não do imposto de renda e poderá ser procedido " ex officio".
Art. 3º O Ministro da Fazenda determinará os casos em que deverá ser exibida ou mencionado o documento comprobatório de inscrição no Cadastro de Pessoas Físicas (CPF) . 
8.	Portanto, o CPF só passou a ser obrigatório, como cita a Decreto-Lei 401/1968, a critério do Ministro da Fazenda, aos contribuintes ou não do imposto de renda. Logo, as situações em que existia a obrigatoriedade do cadastro eram definidas pelo Ministro da Fazenda. 
9.	Com o advento do Decreto 3.000, de 26 de março de 1999, Regulamento do Imposto de Renda, fica positivada a quem se destina a obrigatoriedade deste cadastro:
INSCRIÇÃO NO CADASTRO DE PESSOAS FÍSICAS
CAPÍTULO I
OBRIGATORIEDADE DE INSCRIÇÃO
Art. 33. Estão obrigados a inscrever-se no Cadastro de Pessoas Físicas - CPF (Lei nº 4.862, de 29 de novembro de 1965, art. 11, e Decreto-Lei nº 401, de 30 de dezembro de 1968, arts. 1º e 2º) :
I - as pessoas físicas sujeitas à apresentação de declaração de rendimentos;
II - as pessoas físicas cujos rendimentos estejam sujeitos ao desconto do imposto na fonte, ou estejam obrigadas ao pagamento do imposto;
III - os profissionais liberais, assim entendidos aqueles que exerçam, sem vínculo de emprego, atividades que os sujeitem a registro perante órgão de fiscalização profissional;
IV - as pessoas físicas locadoras de bens imóveis;
V - os participantes de operações imobiliárias, inclusive a constituição de garantia real sobre imóvel;
VI - as pessoas físicas obrigadas a reter imposto na fonte;
VII - as pessoas físicas titulares de contas bancárias, de contas de poupança ou de aplicações financeiras;
VIII - as pessoas físicas que operam em bolsas de valores, de mercadorias, de futuros e assemelhadas;
IX - as pessoas físicas inscritas como contribuinte individual ou requerentes de benefícios de qualquer espécie no Instituto Nacional do Seguro Social - INSS. 
§ 1º A obrigatoriedade de inscrição no CPF alcança as pessoas físicas residentes no exterior que possuam bens ou direitos no País, inclusive participações societárias, bem assim aplicações no mercado financeiro ou de capitais no Brasil, nos termos e nas condições estabelecidos pela Secretaria da Receita Federal.  (Redação dada pelo Decreto nº 4.166, de 13.3.2002) 
§ 2º As pessoas físicas, mesmo que não estejam obrigadas a inscrever-se no CPF, podem solicitar sua inscrição.
10.	Mesmo antes da obrigatoriedade do CPF, verifica-se que os Comandos Militares exerciam o controle de pessoal por intermédio de códigos numéricos pessoais (Ex: PREC CP, onde PREC significa precedência e CP código pessoal; tal combinação de números era utilizada para controle de pagamentos, descontos e ressarcimentos dos militares da ativa, inativos e pensionistas no âmbito do Exército Brasileiro) , ou seja, mesmo não existindo cadastro de pessoa física para o instituidor de pensão, este era controlado pelas Forças Armadas por um número pessoal e intransferível, que identificava o instituidor de forma única e inequívoca. 
11.	Assim, pelo demonstrado até o momento no que se refere a ausência de número de CPF cadastrado para o instituidor da pensão, ainda, pelo óbito do instituidor ter ocorrido em data anterior à obrigatoriedade de se possuir CPF, ou seja, antes de 26/3/1999, data de edição do Decreto 3.000/1999, entende-se que a inexistência de CPF não oferece óbices à apreciação pela legalidade do ato. 
12.	A concessão em estudo foi determinada por decisão judicial (peças 2 e 3) , processo este que se encontra baixado definitivamente. Não tendo sido identificados outros óbices a apreciação pela legalidade, inclusive acumulações ilegais por parte das beneficiárias, entende-se que o ato de reversão de pensão especial instituída por Sautirio Tomaz Fernandes pode ser considerado legal e registrado.
13.	Não foram identificados óbices à apreciação pela legalidade do ato de reversão de pensão especial instituída por Jorge Correa, não havendo da mesma forma, acumulações ilegais por parte das beneficiárias, podendo o ato ser considerado legal e registrado.
CONCLUSÃO
14.	A abrangência e a profundidade das verificações levadas a efeito fundamentam convicção de legalidade dos atos de concessão de pensão especial analisados neste processo. 
PROPOSTA DE ENCAMINHAMENTO
15.	Ante o exposto, propõe-se considerar legal e determinar o registro dos atos de reversão de pensão especial, instituídas por Francisco Rodrigues e do ato inicial de concessão de pensão militar instituída por Sautirio Tomaz Fernandes e Jorge Correa (CPF XXX.260.987-XX) , com fundamento nos arts. 71, inciso III, da Constituição Federal, 1o, inciso V, e 39, inciso II, da Lei 8.443/1992 e 260, § 1o, do Regimento Interno do Tribunal de Contas da União."
2.	A representante do Ministério Público junto ao TCU, por sua vez, assim se pronunciou (peça 12) :
	"Versam os autos sobre os atos de reversão de pensão especial dos ex-combatentes Jorge Correa e Sautirio Tomaz Fernandes.
2.	A Secretaria de Fiscalização de Pessoal - Sefip - opina pela legalidade e registro das concessões.
3.	As pensionistas Anamaria Correa Moastrogiovanni e Claudia Maiello Correa, filhas do ex-combatente Jorge Correa, habilitaram-se ao benefício de peça n.º 5. A pensão ora em questão está calculada na graduação de 2.º sargento.
4.	A pensão de peça n.º 6 contempla Eva Fernandes de Souza e Maria de Souza Fernandes do Canto, também filhas do instituidor Sautirio Tomaz Fernandes. A pensão em comento foi obtida por intermédio de decisão judicial, a qual garantiu às interessadas pensão calculada sobre a graduação de 2.º Tenente, em ação ordinária interposta perante o Juízo Federal da 4.ª Vara Federal de Criciúma e que obteve provimento do Tribunal Regional Federal da 4.ª Região (peças n.ºs 2, 3, 4 e 11) .
5.	O ex-combatente Jorge Correa faleceu em 05/10/1988. Já o instituidor Sautírio Tomaz Fernandes veio a óbito em 21/12/1988. Ou seja, ambos os ex-combatentes já faleceram sob a égide da Constituição Federal de 1988.
6.	Portanto, a legislação cabível nas duas pensões seria o artigo 53 do Ato das Disposições Transitórias da Constituição Federal de 1988, que instituiu a seguinte modalidade de benefício aos ex-combatentes:
"Art. 53. Ao ex-combatente que tenha efetivamente participado de operações bélicas durante a Segunda Guerra Mundial, nos termos da Lei n. 5.315, de 12 de setembro de 1967, serão assegurados os seguintes direitos:
 (...) 
II - pensão especial correspondente à deixada por Segundo Tenente das Forças Armadas, que poderá ser requerida a qualquer tempo, sendo inacumulável com quaisquer rendimentos recebidos dos cofres públicos, exceto os benefícios previdenciários, ressalvado o direito de opção"  (grifo nosso) .
7.	Posteriormente, a Lei n.º 8.059/1990 regulamentou a pensão criada pelo artigo 53 do ADCT. O artigo 5.º da referida lei estipulou os beneficiários da pensão:
"Art. 5º Consideram-se dependentes do ex-combatente para fins desta lei:
I - a viúva;
II - a companheira;
III - o filho e a filha de qualquer condição, solteiros, menores de 21 anos ou inválidos;
IV - o pai e a mãe inválidos; e
V - o irmão e a irmã, solteiros, menores de 21 anos ou inválidos.
Parágrafo único. Os dependentes de que tratam os incisos IV e V só terão direito à pensão se viviam sob a dependência econômica do ex-combatente, por ocasião de seu óbito".
8.	O benefício inaugurado pelo artigo 53 do ADCT e posteriormente regulamentado pela Lei n.º 8.059/1990, calculado com base na graduação de segundo tenente, não alcançaria nenhuma das interessadas, uma vez elas eram maiores de 21 anos à data da promulgação da Constituição de 1988 e, por conseguinte, não se enquadrariam na hipótese do artigo 5.º, inciso III, da Lei n.º 8.059/1990.
9.	Remansosa jurisprudência da Corte de Contas inclina-se no sentido de considerar incabível o pagamento da pensão especial na graduação de segundo tenente a filhas maiores de 21 anos, exceto se portadoras de invalidez. Citamos os seguintes precedentes: Acórdãos n.ºs 296/2009, 3588/2009, 5668/2009, 7357/2009, 6850/2010, 970/2011, 7383/2011, 4380/2014, todos da 1.ª Câmara; 1944/2007, 3500/2010, ambos da 2ª Câmara.
10.	Os benefícios em questão estão eivados de mácula, de acordo com jurisprudência atualmente em curso no âmbito do Tribunal.
11.	Com as devidas escusas do entendimento defendido pela Unidade Técnica nos pareceres de peças n.ºs 8 e 9, o fato das pensionistas estarem amparadas por decisão judicial transitada em julgado não é motivação suficiente para considerar legal o ato de peça n.º 6, uma vez que ele viola a legislação em vigor e a jurisprudência corrente do Tribunal. Há que se invocar, nessa hipótese, a independência entre as instâncias administrativa e judicial, especialmente no caso do Tribunal de Contas da União, que detém competências privativas de natureza constitucional, como é a apreciação dos atos sujeitos a registro, prevista no artigo 71, inciso III, da Carta Política de 1988.
12.	Nesse sentido, citamos alguns julgados proferidos pelo Supremo Tribunal Federal:
"MANDADO DE SEGURANÇA. AUTONOMIA E INDEPENDÊNCIA DAS INSTÂNCIAS PENAL E ADMINISTRATIVA. EXCEÇÃO. DIREITO LÍQUIDO E CERTO INEXISTENTE. INSUFICIÊNCIA DE PROVAS. DILAÇÃO PROBATÓRIA. IMPOSSIBILIDADE. 1. Sentença proferida em processo penal poderá servir de prova em processos administrativos apenas se a decisão concluir pela não-ocorrência material do fato ou pela negativa de autoria. Exceção ao princípio da independência e autonomia das instâncias administrativa e penal. 2. Decisão judicial em sede penal incapaz de gerar direito líquido e certo de impedir o TCU de proceder à tomada de contas. 3. Questões controvertidas a exigir dilação probatória não são suscetíveis de análise em mandado de segurança. Segurança denegada (MS nº 23.625/DF, Tribunal Pleno, Relator o Ministro Maurício Corrêa, DJ de 24/6/2003) .
EMENTA: MANDADO DE SEGURANÇA. TRIBUNAL DE CONTAS DA UNIÃO. COMPETÊNCIA. ART. 71, II, DA CONSTITUIÇÃO DO BRASIL E ART. 5º, II E VIII, DA LEI N. 8.443/92. TOMADA DE CONTAS ESPECIAL. VIOLAÇÃO AOS ARTS. 148 A 182 DA LEI N. 8.112/90. INOCORRÊNCIA. PROCEDIMENTO DISCIPLINADO NA LEI N. 8.443/92. AJUIZAMENTO DE AÇÃO CIVIL PÚBLICA. PREJUDICIALIDADE DA TOMADA DE CONTAS ESPECIAL. IMPOSSIBILIDADE. INDEPENDÊNCIA ENTRE AS INSTÂNCIAS CIVIL, PENAL E ADMINISTRATIVA. QUESTÃO FÁTICA. DILAÇÃO PROBATÓRIA. IMPOSSIBILIDADE. SEGURANÇA DENEGADA. 
1. A competência do Tribunal de Contas da União para julgar contas abrange todos quantos derem causa a perda, extravio ou outra irregularidade de que resulte dano ao erário, devendo ser aplicadas aos responsáveis, em caso de ilegalidade de despesa ou irregularidade de contas, as sanções previstas em lei, lei que estabelecerá, entre outras cominações, multa proporcional ao dano causado aos cofres públicos [art. 71, II, da CB/88 e art. 5º, II e VIII, da Lei n. 8.443/92]. 
2. A tomada de contas especial não consubstancia procedimento administrativo disciplinar. Tem por escopo a defesa da coisa pública, buscando o ressarcimento do dano causado ao erário. Precedente [MS n. 24.961, Relator o Ministro CARLOS VELLOSO, DJ 04.03.2005]. 
3. Não se impõe a observância, pelo TCU, do disposto nos artigos 148 a 182 da Lei n. 8.112/90, já que o procedimento da tomada de contas especial está disciplinado na Lei n. 8.443/92. 
4. O ajuizamento de ação civil pública não retira a competência do Tribunal de Contas da União para instaurar a tomada de contas especial e condenar o responsável a ressarcir ao erário os valores indevidamente percebidos. Independência entre as instâncias civil, administrativa e penal. 
5. A comprovação da efetiva prestação de serviços de assessoria jurídica durante o período em que a impetrante ocupou cargo em comissão no Tribunal Regional do Trabalho da 1ª Região exige dilação probatória incompatível com o rito mandamental. Precedente [MS n. 23.625, Relator o Ministro MAURÍCIO CORRÊA, DJ de 27.03.2003]. 6. Segurança denegada, cassando-se a medida liminar anteriormente concedida, ressalvado à impetrante o uso das vias ordinárias. (MS n.º 25880/DF; Rel. Min. Eros Grau, DJ de 16.3.2007, p. 00022) 
13.	Da mesma forma já se posicionou a Corte de Contas, ao proferir os acórdãos n.ºs 2/2003 e 672/2013, ambos proferidos pela 2.ª Câmara.
14.	A concessão de peça n.º 5 também está irregular, uma vez que é incabível a concessão de pensão de ex-combatente a filha maior de 21 anos, exceto se portadora de deficiência.
15.	Entretanto, deixamos de propor a ilegalidade e negativa de registro das presentes concessões, uma vez que os formulários de peças n.ºs 5 e 6 deram entrada na Corte de Contas há mais de cinco anos, estando tacitamente registrados, de acordo com o Acórdão 122/2021-TCU-Plenário, pelo qual a Corte de Contas acolheu o entendimento firmado pelo Supremo Tribunal Federal - STF - no Recurso Extraordinário n.º 636.553/RS, em sede do qual foi expedido o tema n.º 445 de repercussão geral, com o seguinte teor:
"Em atenção aos princípios da segurança jurídica e da confiança legítima, os Tribunais de Contas estão sujeitos ao prazo de 5 anos para o julgamento da legalidade do ato de concessão inicial de aposentadoria, reforma ou pensão, a contar da chegada do processo à respectiva Corte de Contas".
16.	Ademais, ao apreciar Embargos de Declaração opostos nos autos do citado RE n.º 636.553/RS, o nobre Relator, Ministro Gilmar Mendes, esclareceu que "passado esse prazo [de cinco anos, contado de forma ininterrupta, a partir da chegada do processo à corte de contas] sem finalização do processo, o ato restará automaticamente estabilizado. Abre-se, a partir daí, a possibilidade de sua revisão, nos termos do art. 54 da Lei 9.873/1999". Na verdade, o eminente Ministro referiu-se ao artigo 54 da Lei n.º 9.784/1999.
17.	Em relação ao ato de peça n.º 6, compreendemos que a Corte de Contas está impossibilitada de promover a revisão de ofício do registro tácito da concessão, uma vez que a falha que a macula é decorrente de decisão judicial transitada em julgado, a qual colide com a jurisprudência pacífica do Tribunal.
18.	Já no que concerne à pensão de peça n.º 5, como completou cinco anos de entrada no Tribunal em 03/03/2021, sendo cabível ainda eventual revisão de ofício, autorizada em conformidade com o entendimento exarado pelo Supremo Tribunal Federal no julgamento dos embargos de declaração opostos no RE n.º 636.553/RS, nos termos do artigo 54 da Lei n.º 9.784/1999, combinado com o artigo 260, § 2.º, do Regimento Interno, o qual trasladamos:
"§ 2º O acórdão que considerar legal o ato e determinar o seu registro não faz coisa julgada administrativa e poderá ser revisto de ofício pelo Tribunal, com a oitiva do Ministério Público e do beneficiário do ato, dentro do prazo de cinco anos da apreciação, se verificado que o ato viola a ordem jurídica, ou a qualquer tempo, no caso de comprovada má-fé".
19.	Nesse sentido, opinamos para que a Sefip promova a revisão de ofício da concessão de peça n.º 5, iniciando pela oitiva das beneficiárias Anamaria Correa Moastrogiovanni e Claudia Maiello Correa quanto à concessão da pensão prevista no artigo 53, do ADCT, da Constituição Federal de 1.988 a filhas maiores de 21 anos de idade, não portadoras de invalidez, em contrariedade com o  disposto no artigo 5.º, inciso III, da Lei n.º 8.059/1990, uma vez que o ex-combatente Jorge Correa faleceu já sob a égide da Carta Política de 5 de outubro de 1.988.
20.	Por todo o exposto, com as vênias de estilo por divergir do encaminhamento proposto pela Sefip às peças n.ºs 8 e 9, esta representante do Ministério Público de Contas propõe à Corte de Contas que:
	20.1. considere tacitamente registrados os atos de peças n.ºs 5 e 6, por haverem dado entrada na Corte de Contas há mais de cinco anos, nos termos do tema n.º 445 de repercussão geral, proferido pelo Supremo Tribunal Federal, bem como do Acórdão 122/2021-TCU-Plenário;
	20.2. determine à Secretaria de Fiscalização de Pessoal que inicie o procedimento de revisão de ofício do ato da pensão especial de ex-combatente instituída por Jorge Correa (CPF n.º XXX.260.987-XX) - peça n.º 5, falecido em 05/10/1988, em favor das filhas Anamaria Correa Moastrogiovanni (CPF n.º XXX.042.187-XX) e Claudia Maiello Correa (CPF n.º XXX.825.767-XX) , com fulcro no artigo 54 da Lei n.º 9.784/1999, combinado com o artigo 260, § 2.º, do Regimento Interno da Corte de Contas, promovendo-se a oitiva prévia das beneficiárias em relação à concessão do benefício instituído pelo artigo 53, do ADCT, da Constituição Federal de 1.988, a filhas maiores de 21 anos de idade, não portadoras de invalidez, em contrariedade com o disposto no artigo 5.º, inciso III, da Lei n.º 8.059/1990."
	
É o Relatório.

não há.

Procuradora-Geral Cristina Machado da Costa e Silva.

PESSOAL. PENSÃO ESPECIAL DE EX-COMBATENTE. FILHA MAIOR DE 21 ANOS QUANDO DA INSTITUIÇÃO DA PENSÃO. ILEGALIDADE. Transcurso de mais de cinco anos. Incidência da tese fixada por ocasião da apreciação do Tema 445 com repercussão geral (RE 636.553/RS). Presunção de registro tácito do ato. Remessa dos autos à Sefip. COMUNICAÇÕES.

PENSÃO ESPECIAL DE EX-COMBATENTE (PEEC)

Secretaria de Fiscalização de Integridade de Atos e Pagamentos de Pessoal e de Benefícios Sociais (Sefip).

Trata-se de ato de atos de reversão de pensão especial dos ex-combatentes Jorge Correa e Sautirio Tomaz Fernandes, vinculados à Subdiretoria de Inativos e Pensionistas - ÁREA MILITAR, submetidos eletronicamente, para fim de registro, à apreciação do Tribunal de Contas da União, de acordo com o art. 71, inciso III, da Constituição Federal.
Registro inicialmente que os atos em análise deram entrada no TCU há mais de cinco anos, submetendo-se, por tanto, aos termos do tema 445 de repercussão geral, proferido pelo Supremo Tribunal Federal, bem como do Acórdão 122/2021-TCU-Plenário. 
A Sefip concluiu pela legalidade dos atos e o registro das concessões.
O Ministério Público junto ao TCU, representado pela Procuradora-Geral Cristina Machado da Costa e Silva, diverge dessa posição.
Observa que ambos os ex-combatentes faleceram sob a égide da Constituição Federal de 1988, tendo as pensões em tela sob a égide do artigo 53 do Ato das Disposições Transitórias da Constituição Federal de 1988, posteriormente regulamentado pela Lei 8.059/1990 que, no seu artigo 5º, considera dependentes "o filho e a filha de qualquer condição, solteiros, menores de 21 anos ou inválidos".
Aduz que "o benefício inaugurado pelo artigo 53 do ADCT e posteriormente regulamentado pela Lei 8.059/1990, calculado com base na graduação de segundo tenente, não alcançaria nenhuma das interessadas, uma vez elas eram maiores de 21 anos à data da promulgação da Constituição de 1988 e, por conseguinte, não se enquadrariam na hipótese do artigo 5.º, inciso III, da Lei n.º 8.059/1990", secundando essa conclusão com ampla e pacífica jurisprudência. 
Em vista disso, o MPTCU, no que concerne à pensão de peça 5, dado que o ato completou cinco anos de entrada no Tribunal em 3/3/2021 e recebeu o devido registro tácito, propõe que seja empreendida a revisão de ofício, autorizada em conformidade com o entendimento exarado pelo Supremo Tribunal Federal no julgamento dos embargos de declaração opostos no RE 636.553/RS.
Em relação ao ato de peça 6, o MPTCU deixa de propor a revisão de ofício do registro tácito da concessão, uma vez que a falha que a macula está amparada por decisão judicial transitada em julgado.
Com as vênias de estilo à unidade técnica, acompanho, com pequenos ajustes, a proposta do Parquet, cujos fundamentos transcritos no relatório precedente adoto como minhas próprias razões de decidir.
Deve-se, portanto, reconhecer o registro tácito dos referidos atos ante os efeitos retroativos produzidos pela decisão do Supremo Tribunal Federal nos autos do RE 636.533/RS (Tema 445) , com repercussão geral reconhecida, sem prejuízo de ordenar à Secretaria de Fiscalização de Pessoal que dê início aos procedimentos para a revisão de ofício proposta pela Procuradora-geral, caso considere oportuno.
TCU, Sala das Sessões, em 14 de setembro de 2021.
AROLDO CEDRAZ 
Relator